臺灣臺南地方法院家事判決　　　　　　　96年度家訴字第27號
原　　　告　甲○○
訴訟代理人　蕭麗琍律師
被　　　告　行政院國軍退除役官兵輔導委員會台南市榮民服務
　　　　　　處
法定代理人　乙○○
訴訟代理人　己○○
上列當事人間請求確認遺囑真正事件，經本院於民國96年9月12
日言詞辯論終結，判決如下：
    主    文
確認王樹雯於民國九十二年九月二十三日所立之代筆遺囑為真正
。
訴訟費用新台幣參仟元由被告負擔。
    事實及理由
一、原告主張：
(一)立遺囑人王樹雯隻身在台，並無親人，晚年由原告照顧其生活
  起居，王樹雯乃於民國92年9月23日委託蔡淑文律師見證兼代
  筆，由丁○○、戊○○為見證人，書立遺囑，將其死後之遺產
  全數遺贈予原告。嗣王樹雯於92年9月30日死亡，原告為王樹
  雯料理喪事後，持上開遺囑向被告申領遺產，被告以另請補送
  王樹雯遺囑送交法院判定文，要求原告訴請法院判定遺囑真偽
  後，再辦理遺贈手續，原告爰依法提起本件訴訟。
(二)按確認之訴，非原告有即受確認判決之法律上利益者，不得提
　起，民事訴訟法第247條第1項定有明文。本件王樹雯所立之代
　筆遺囑為真正，因行政院國軍退除役官兵輔導委員會規定「已
　故榮民遺囑如係親友提供者，應由提供人自行聲請法院判定後
　，始予受理」，致於法院判決確認系爭遺囑之真偽前，原告即
　該遺囑指定之受遺贈人無法逕向被告辦理贈與事宜，是就系爭
　遺囑真偽之法律關係已有不明確之狀態，且得以判決確認，將
　此不安狀態除去，故原告有即受確認判決之法律上利益。
(三)按代筆遺囑，由遺囑人指定三人以上之見證人，由遺囑人口述
　遺囑意旨，使見證人中之一人筆記、宣讀、講解，經遺囑人認
  可後，記明年、月、日及代筆人之姓名，由見證人全體及遺囑
  人同行簽名，遺囑人不能簽名者，應按指印代之。民法第1194
  條定有明文。王樹雯生前於92年9月23日委託蔡淑文律師見證
  兼代筆，丁○○、戊○○為見證人，由王樹雯口述遺囑意旨，
  使蔡淑文律師筆記、宣讀、講解，經王樹雯認可後，記明年月
  日，再由見證人全體及立遺囑人同行簽名，而立下遺囑，為此
  提起本件訴訟，請求確認系爭遺囑為真正。
(四)聲明：如主文所示。
二、被告則辯以：王樹雯在系爭遺囑中並沒有指定在場之人當遺
    囑見證人的意思，於遺囑中也沒有問王樹雯是否有願意讓在
    場之人當見證人。且據被告去查病例的結果，王樹雯當時罹
    患腦瘤只能點頭，點頭並不能代表他的意識清楚等語，並聲
    明：原告之訴駁回。
三、得心證之理由：
(一)查本件系爭遺囑之立遺囑人王樹雯係大陸來台之退除役官兵，
  其於92年9月30日死亡，此有原告所提死亡證明書、收據各1紙
  為證，且為被告所不爭執；而被告為王樹雯生前之主管機關，
  依台灣地區與大陸地區人民關係條例第68條第1項及退除役官
  兵死亡無人繼承遺產管理辦法第4條之規定，被告於王樹雯死
  亡後為渠法定遺產管理人。按確認之訴，非原告有即受確認判
  決之法律上利益者，不得提起，民事訴訟法第247條第1項定有
　明文。亦即原告提起確認之訴，必須其主張之法律關係存否在
  當事人間不明確，致原告之權利或其他法律上之地位有不安之
  危險，即時有以確認判決除去之必要，其在法律上始有受判決
  之利益（最高法院52 年台上字第1922號判例意旨參照）。查
  原告主張立遺囑人王樹雯於92年9月23日立系爭代筆遺囑，將
  渠死亡後之所有存款、動產及名下台南市○○路367巷12號房
  屋贈與原告，惟被告為王樹雯遺產之管理人，並要求原告應補
  送「王樹雯之遺囑送交法院判定文」，此有原告所提由被告出
  具之收據1紙附卷供參，是被告顯係要求系爭遺囑之真正應由
  法院判決認定後始願辦理遺贈之後續手序，即兩造間就系爭代
  筆遺囑真偽之法律關係已有不明確之狀態，且得以判決確認，
  將此不安狀態除去，是原告提起本件確認之訴，即有受確認判
  決之法律上利益，合先敘明。
(二)再按代筆遺囑，由遺囑人指定三人以上之見證人，由遺囑人口
  述遺囑意旨，使見證人中之一人筆記、宣讀、講解，經遺囑人
  認可後，記明年、月、日及代筆人之姓名，由見證人全體及遺
  囑人同行簽名，遺囑人不能簽名者，應按指印代之，民法第
  1194 條定有明文。查原告主張王樹雯於92年9月23日指定律師
  蔡淑文，及丁○○、戊○○為見證人，由王樹雯口述遺囑意旨
  ，使蔡淑文筆記、宣讀、講解，經王樹雯認可後，記明年、月
  、日及代筆人蔡淑文之姓名，再由見證人全體及立遺囑人王樹
  雯簽名，而立下系爭代筆遺囑等情，核與證人蔡淑文、丁○○
  、戊○○等人證述之情節相符，復經證人即立遺囑當時為被告
  職員之丙○○到庭證述無誤。被告雖辯稱：王樹雯在系爭遺囑
  中並沒有指定在場之人當遺囑見證人的意思，而且於遺囑中也
　沒有問王樹雯是否願意讓在場之人當見證人等語。然系爭遺囑
  上已明確記載「見證人」字樣，並由丁○○、戊○○簽名、蓋
  章；另蔡淑文部分僅書明係「代筆遺囑人」，而參諸民法第11
  94條明定「使見證人中之一人筆記、宣讀、講解」，足認代筆
  遺囑人本身即具有見證人之身分，可證丁○○等三人確有擔任
  見證人之意；參以系爭遺囑上既有王樹雯親自按之指印，渠對
  於丁○○等三人擔任見證人，自亦知悉。至被告雖另辯稱：據
  其去查病例的結果，王樹雯當時罹患腦瘤只能點頭，點頭並不
  能代表他的意識清楚等語，然據證人丙○○證稱：我印象中王
  樹雯有插管，沒有辦法說話，律師有問話，王樹雯點頭或搖頭
  ，當時王樹雯點頭或搖頭，應該不是無意識等語，故被告所辯
  王樹雯當時只能點頭等語，並不足採。且據蔡淑文、丁○○均
  證述王樹雯於立遺囑時意識清楚，從而，系爭遺囑乃係出於王
  樹雯真意所書立，應可認定。再查，系爭遺囑於書立後，經律
  師蔡淑文宣讀、講解，亦經證人蔡淑文、丁○○、戊○○證述
  明確。綜合前述，本件系爭代筆遺囑之書立，均符合前開法定
  要件，且為真正，則原告起訴請求確認王樹雯於92年9月23日
  所立之系爭代筆遺囑為真正，為有理由，應予准許。
四、據上論結，本件原告之訴為有理由，依民事訴訟法第78條，
    判決如主文。
中　　華　　民　　國　　96　　年　　9 　　月　　26　　日
                  家事法庭法　官　林富郎
以上正本證明與原本無異。
本判決不得上訴。
中　　華　　民　　國　　96　　年　　9 　　月　　26　　日
                          書記官　劉毓如
